臺灣高等法院刑事判決
109年度上易字第1014號
上  訴  人  臺灣臺北地方檢察署檢察官
上  訴  人  
即  被  告  黃翠婉



選任辯護人  張立業律師（法扶律師）
            林孝璋律師（法扶律師）
上列上訴人等因被告詐欺案件，不服臺灣臺北地方法院108年度
易字第700號，中華民國109年4月7日第一審判決（起訴案號：臺
灣臺北地方檢察署107年度偵字第28762號），提起上訴，本院判
決如下：
    主  文
原判決撤銷。
丙○○犯詐欺取財罪，處有期徒刑壹年陸月。未扣案之犯罪所得新
臺幣捌佰貳拾伍萬貳仟伍佰元沒收之，於全部或一部不能沒收或
不宜執行沒收時，追徵其價額。
    事  實
一、丙○○於民國105年7月21日至106年6月9日期間，任職在兆豐
    證券股份有限公司（下稱兆豐證券）埔墘分公司，擔任業務
    經理。竟意圖為自己不法所有，基於詐欺取財犯意，接續於
    105年9月間至106年6月間，在甲○○經營之臺北市○○區○○街00
    號服飾精品店內，先持兆豐證券業務經理名片，向甲○○佯稱
    ：跟著其公司團隊投資股票會賺更多，穩賺不賠云云，復以
    行動電話LINE通訊軟體（下稱LINE）傳送載有欲投資股票之
    標的、均價、張數之手寫筆記照片予甲○○觀覽，及以附表二
    編號8、9所示之款項佯為投資分紅等方式，施用詐術，致甲○○誤信丙○○所稱投資股票之事確屬實在，乃陷於錯誤，陸續
    於如附表一所示之時間，將如附表一所示之金額，匯入丙○○
    於國泰世華商業銀行板東分行（下稱國泰世華板東分行）開
    設之帳戶內，丙○○接續於105年12月間，向甲○○誆稱：其前
    於105年7月21日向甲○○借款之新臺幣（下同）100萬元所約
    定利息太少，如轉為投資款，可賺取更高額之利息云云，甲○○信以為真，乃同意丙○○將該筆借款轉為投資款。詎丙○○取
    得上開款項後，並無為甲○○投資股票，反作為其個人使用。
    嗣甲○○屢向丙○○追問投資情形，丙○○則不斷以將陸續獲利了
    結云云搪塞，一再藉故拖延，惟均未提出其為甲○○投資之相
    關報表、證明等文件，甲○○始悉受騙。
二、案經甲○○訴由臺北市政府警察局中山分局報告臺灣臺北地方
    檢察署檢察官偵查起訴。
    理  由
一、證據能力方面：
  ㈠先就上訴人即被告丙○○及其辯護人表示爭執之證據－即告訴人
    甲○○於偵查時所為之陳述（見他字卷第113至117、247至253
    頁）及告訴人與被告間之LINE對話紀錄翻拍照片（見他字卷
    第23、165至203、283至295、299至311頁，原審卷三第33至
    109頁）之證據能力，先論述如下：
　⒈告訴人於偵查中所為陳述：
　　告訴人於檢察官偵查時所為之證述，係基於證人地位，經合
    法具結所為之言詞陳述，且檢察官無違法取供之情形，查無
    「顯有不可信之情況」，復經原審以證人身分傳訊（見原審
    卷三第12至27頁），給予被告詰問之機會，其詰問權已獲得
    確保，依刑事訴訟法第159條之1第2項之規定，自得採為證
    據。至辯護人稱：告訴人於偵查時所為部分陳述，並非以證
    人地位陳述，無證據能力云云。然查，告訴人於偵查中兩次
    到庭接受檢察官訊問時，均係以證人地位，經合法具結而為
    證述，並無辯護人所指非以證人地位陳述之情形，是辯護人
    所為上開辯解，與事實不符，要無可採。
　⒉告訴人與被告間之LINE對話紀錄翻拍照片部分：
　　被告及其辯護人於本院準備程序時，以告訴人與被告間之LI
    NE對話紀錄翻拍照片為被告以外之人於審判外之陳述云云為
    由，主張該翻拍照片不具證據能力。惟查：
  ⑴傳聞法則乃對於被告以外之人於審判外之言詞或書面陳述而
    為之規範。而本件告訴人與被告間之LINE對話紀錄翻拍照片
    ，乃是以科學、機械之方式，將告訴人行動電話內LINE對話
    內容所為忠實且正確之記錄，性質上並非供述證據，應無刑
    事訴訟法第159條第1項規定之適用。
  ⑵再者，上開LINE對話紀錄翻拍照片確為告訴人與被告間之LIN
    E對話無訛，業據告訴人於原審審理時證述明確（見原審卷
    三第12至27頁）。依上開LINE對話紀錄翻拍照片顯示：①被
    告於106年2月3日傳送「我昨天沒上班」，於同年月8日傳送
    「00000000」、「打來」等訊息予告訴人等情（見原審卷三
    第37頁），分別核與兆豐證券109年1月17日兆證字第109000
    0108號函（見原審卷三第137至139頁）檢附被告106年2月份
    出勤資料顯示被告於106年2月2日休假未上班，及「0000000
    0」為被告當時任職兆豐證券埔墘分公司之電話號碼（見原
    審卷三第26頁）等情相符；②告訴人於106年6月9日依被告要
    求匯款後，於同日12時許傳送金額3,525元之匯款單，被告
    旋向告訴人表示「你才存3525吖、哈哈」，告訴人再於同日
    下午1時許，再傳送金額348,975元之匯款單予被告，被告即
    表示「收到」等語，核與國泰世華板東分行107年8月3日國
    世板東字第107000079號函檢送被告帳戶交易明細（見他字
    卷第87頁）及告訴人安泰銀行匯款委託書（見他字卷第17、
    19頁）均顯示告訴人於106年6月9日先後匯入3,525元及348,
    975元之款項至被告國泰世華板東分行帳戶乙節，相互一致
    ；益徵上開LINE對話紀錄翻拍照片之內容真實無訛。
  ⑶而上開LINE對話紀錄翻拍照片業經原審及本院審理時提示並
    告以要旨（見原審卷三第165頁，本院卷第133至135頁），
    法院已經行直接審理主義，並保障被告之防禦權，且其真實
    性與正確性亦已獲得確保，則該替代證據自可取代原始證據
    （即行動電話），而具有證據能力。
  ⑷從而，被告及其辯護人認本件LINE對話紀錄翻拍照片無證據
    能力，亦屬無據，並不足採。
  ㈡按被告以外之人於審判外之言詞或書面陳述，雖不符刑事訴
    訟法第159條之1至第159條之4之規定，而經當事人於審判程
    序同意作為證據，法院審酌該言詞陳述或書面陳述作成時之
    情況，認為適當者，亦得為證據；當事人、代理人或辯護人
    於法院調查證據時，知有第159條第1項不得為證據之情形，
    而未於言詞辯論終結前聲明異議者，視為有前項之同意；刑
    事訴訟法第159條之5定有明文。查本判決下列認定事實所引
    用之被告以外之人於審判外所為之供述證據資料，公訴人、
    被告及其辯護人等對本院提示之卷證，均表示對於證據能力
    沒有意見而不予爭執，且迄至言詞辯論終結前亦未再聲明異
    議，本院審酌上開證據資料製作時之情況，尚無違法不當或
    證明力明顯過低之瑕疵，亦認以之作為證據，應屬適當。
  ㈢本判決下列認定事實所引用之非供述證據，並無證據證明係
    公務員違背法定程序取得之證據，且與本件待證事實具有自
    然之關聯性，均得作為證據。
二、認定事實所憑之證據及理由
  ㈠訊據被告固坦承其於105年7月21日至106年6月9日期間，在兆
    豐證券埔墘分公司擔任業務經理，於105年7月21日，有向告
    訴人借款100萬元，並簽訂合約書，及告訴人陸續於附表一
    所示時間，將如附表一所示金額匯至被告於國泰世華銀行板
    東分行開設之帳戶內等事實，惟否認有何詐欺取財犯行，辯
    稱：我與告訴人是朋友關係，我是跟告訴人借錢，並沒有詐
    騙告訴人云云。辯護人則為被告辯稱：被告係向告訴人借貸
    ，告訴人顯係欲透過刑事程序逼迫被告清償借款，故告訴人
    指訴非無可疑云云。
  ㈡本件被告有向告訴人以事實欄一所載方式施用詐術，致告訴
    人信以為真，而陸續將如附表一所示之金額匯款至被告帳戶
    ，並同意將100萬元借款轉投資等情，業據告訴人於檢察官
    偵訊及原審審理時結證屬實，其於檢察官偵訊時證稱：被告
    於105年7月間，先向我借100萬元，約定每月利息17,500元
    ，後來被告有報幾支股票給我，股價真的有上來，被告說以
    他的名義去投資，穩賺不賠，我才會匯款給被告，最初的借
    款也因為被告說利息太少，要以他的名義去炒股，才會轉為
    投資等語（見他字卷第113至117、247至253頁）；其於原審
    審理時證稱：104年間，被告有來我在臺北市○○區○○街00號
    經營的服飾精品店買衣服，其中1件忘記帶走，後來被告過
    來拿時，遞了1張兆豐證券業務經理的名片，說她是股票營
    業員，跟我報了一些股票，我觀察那些股票都有上漲，她主
    動找我借100萬元，有寫借據，被告說這些錢她要做股票，
    會給我每月17,500元的利息，又說我這樣賺太少了，要我跟
    她投資，會賺更多，她說他們投資團隊要拉股票，說股市都
    是他們公司作起來的，想拉多少就拉多少，虧錢的話就算他
    們頭頭的，穩賺不賠，但炒股的方法是秘密，不能跟我講，
    我就相信被告，陸續投入如附表一所示之款項，也把被告於
    105年7月21日100萬元借款轉為投資款，被告除了在我的服
    飾精品店內說投資的事情外，還有以LINE對話或是我打電話
    到他家裡去，被告只有匯款附表二編號7、8所示金額，說這
    是頭頭給的股票分紅，之後被告只有一直說要分紅，但實際
    上都沒有，我投資給被告的這800多萬，被告並沒有給我報
    表等語（見原審卷三第12至27頁）。由上可知，告訴人指述
    其係因被告為證券公司營業員，又誆稱跟著公司團隊投資股
    票會賺更多，穩賺不賠云云，並陸續以LINE傳送股票訊息及
    將附表二編號7、8所示金額佯為分紅等，方信以為真，而匯
    款如附表一所示款項予被告，並將先前借款100萬元轉為投
    資款之內容，其中關於被告詐欺之時間、方法及詐得之金額
    等節，均為前後一致之陳述，尚無瑕疵可指。
  ㈢再者，告訴人上開證述，亦有下列各項證據足以補強其所述
    為真：
  ⒈被告於105年7月21日至106年6月9日期間，擔任兆豐證券公司
    埔墘分公司之業務經理乙節，為被告所是認，並有名片1張
    在卷可證（見他字卷第9頁）。
　⒉告訴人與被告於105年7月21日簽立合約書，約定由告訴人借
    款100萬元予被告，借款期限自105年7月21日至106年7月21
    日，告訴人於105年7月21日匯款100萬元至被告名下之國泰
    世華板東分行帳戶，被告於如附表二編號1至6所示時間，分
    別匯款如附表二編號1至6所示款項予告訴人，以支付上開借
    款利息等情，為被告所是認，且有合約書、安泰銀行匯款委
    託書、告訴人之安泰銀行存摺內頁影本等件在卷可佐（見他
    字卷第11至13頁，原審卷二第29至37頁）。
　⒊告訴人於如附表一所示之時間，陸續以匯款或轉帳方式，將
    如附表一所示之金額匯入被告於國泰世華板東分行開立之帳
    戶內之事實，為被告所是認，且有安泰銀行匯款委託書、國
    泰世華存款憑證及國泰世華板東分行107年8月3日國世板東
    字第107000079號函檢送被告帳戶開戶資料、交易明細及對
    帳單等件附卷可憑（見他字卷第13至21、39至107頁）。　
　⒋且依前開告訴人與被告間之LINE對話紀錄翻拍照片所示：
　⑴被告於106年1月13日至同年6月8日，陸續傳送「下週一會幫
    你買3481、訊芯續抱」、「我們3293賺錢了！」、「今天大
    跌會買股票」、「一次要下500萬，所以有指令才會下，所
    以不要急，買了就會大賺，賺紅包」、「姐，我們可能要封
    關前才會買哦…」、「要買3293，2049」、「可能會買4903
    」、「或鴻海」、「確定前會告知你，看今晚美股，等等電
    你」、「股票下週再處理，晚點通電」、「股票沒賣，錢還
    沒入你戶頭做，先小小玩，給你看績效」、「成交了！98.4
    」、「重點我們抓的到股票，賺的安心」、「每買必贏」、
    「我們喜歡100元以上的，好做」、「姐，台揚放著哦」、
    「今天大買雙鴻101 元」「快發動了」、「改天分潤再一起
    吃飯」、「不會讓你失望」、「週一開始漲，今晚沒有美股
    ，老話一句，你不要做了，要換就2317、3481，不然就留，
    等機會，我之前就跟你說了，你自己做會受傷，3324不會跌
    了！打底，第一季財報出來會開始漲」、「我們的都獲利，
    投資標的以大型股為主，放心，我會找機會幫你賺錢，月底
    前」、「因為今天大盤沒量，不適合賣」、「但是我們還沒
    選好你的換股」、「你等分潤，就好」、「在找飆股」、「
    賣出10張再幫你換股」、「我們可能會全部出清，等噴出」
    、「你放心我很穩」、「賺錢把你放在第一」等文字訊息外
    ，期間（106年1月26日）並傳送投資股票之標的、均價、張
    數之手寫筆記照片，及多張股票交易之電腦螢幕翻拍照片予
    告訴人之情形。足見被告確實密集透過LINE與告訴人討論股
    票資訊，並多次傳達具有「被告及其所屬團隊操作股票能力
    極佳及投資獲利報酬極高」含意之訊息予告訴人。
　⑵被告於106年6月9日傳送「3324買回庫藏股，到8/8日我們找
    點來回做，光學鏡頭是未來趨勢，分錢後續買，都幫你規劃
    好了！」、「姐，你出門記得轉給我，我要結帳，好幾天了
    ！」、「70.5、5張」等訊息，告訴人接獲該等訊息後，旋
    將如附表一編號8所示2筆款項匯至被告國泰世華銀行板東分
    行帳戶，核與告訴人如附表一編號8所示之匯款金額相符。
    顯見如附表一編號8所示金額確係經被告以投資股票為由，
    要求告訴人匯款之情無訛。
　⑶被告於取得告訴人如附表一所示匯款及將100萬元借款轉投資
    款後之106年6月22日至107年5月間，仍持續傳送「開始漲我
    們的股票」、「先跟你報告，頭頭說19大開完會開完會會先
    結一筆，目前陸續在獲利了結，除了群創、彩晶、榮創、鴻
    海，其他都會結帳」、「分紅的事嗎？目前都在賣股票，停
    利部分了，但是沒有賣的很順利，可能要再一個月，如何我
    都會顧著，你放心」、「我們做事有系統，不會亂來，但是
    很抱歉，我是小股東，比較沒有決定權，可是大股東都是為
    了賺錢，其實我們不會損失的，只是時間的問題。謝謝囉～
    」、「姐，你忍耐，我有飆股馬上換，馬上幫你賺錢」、「
    獲利多少分多少」、「會有報表」、「大股小股一起分」、
    「會有報表，放心」、「賺23000、我們拉的」等文字訊息
    ，及其為告訴人購買股票名稱、數量之電腦螢幕翻拍照片訊
    息。足見被告於取得告訴人上開款項後，仍持續傳送其投資
    團隊炒作股票、為告訴人投資股票獲利及分紅訊息，使告訴
    人繼續相信被告所稱投資股票獲利極高之事確屬實在。
　⑷由被告於告訴人交付款項前後持續不斷傳送上開具有被告所
    屬團隊拉抬股價、投資股票獲利極高及將依告訴人投資金額
    分潤報酬等含意之訊息予告訴人，足以證明告訴人上述「其
    因誤信被告以『跟著公司團隊投資股票會賺更多，穩賺不賠』
    云云之話術為真，而將如附表一所示金額匯至被告帳戶，並
    將100萬元借款轉為投資」之情，確屬真實。
　⒌再查，被告於105年12月22日、26日，分別匯款如附表二編號
    7、8所示金額予告訴人乙節，為被告所是認，並有匯款單2
    紙在卷可憑（見他字卷第235至237頁）。告訴人於原審審理
    時證稱：該款項係被告說頭頭要給的股票分紅等語（見原審
    卷三第20頁），參照被告以LINE傳送「先跟你報告，頭頭說
    19大開完會會先結一筆，目前陸續在獲利了結……」等訊息予
    告訴人（見原審卷三第71頁），足見告訴人所述係被告表示
    頭頭將股票獲利分紅乙節，應屬真實。是以被告將如附表二
    編號7、8所示款項匯予告訴人，實係其取信告訴人所施用之
    詐術手段之一環，使告訴人誤信被告確有投資、並有獲利之
    事，亦堪認定。
  ㈣故由告訴人上開前後一致之指述，並有上述各項補強證據證
    明告訴人上開所述為真，在在足證被告確實有以如事實欄一
    所示之方法施用詐術，致告訴人陷於錯誤，遂陸續將款項匯
    至被告帳戶，並將貸予被告之100萬元轉為投資款之行為，
    至為灼然。復參以，被告於偵查中供承：其取得告訴人上開
    款項後，係將之用於償還其自身債務及購買其家中開設工廠
    之設備等，並沒有為告訴人投資股票等情（見他字卷第116
    頁）。是以，被告明知其並沒有為告訴人投資股票之意，卻
    仍以如事實一所載之方式誆騙告訴人，益徵被告主觀上確實
    具有詐欺取財之犯意甚明。
  ㈤被告所辯不足採信之理由：
　⒈被告雖辯稱：我與告訴人從未使用LINE聯繫云云。惟查，上
    開LINE對話紀錄翻拍照片確係告訴人與被告間之對話無訛，
    業據告訴人證述在卷，其內容亦核與兆豐證券109年1月17日
    兆證字第1090000108號函檢附被告106年2月份出勤資料、國
    泰世華板東分行107年8月3日國世板東字第107000079號函檢
    送被告帳戶交易明細及告訴人安泰銀行匯款委託書相符，已
    如前述（見理由欄一㈠⒉⑵所載）。足見被告所辯上情，與事
    實不符，自無可採。
　⒉被告一再辯稱：本案款項均為其向告訴人借貸云云，並聲請⑴
    向金融監督管理委員會（下稱金管會）及臺灣證券交易所股
    份有限公司（下稱證交所）調取告訴人檢舉、投訴被告之卷
    宗，傳喚⑵證人即被告於107年4月間任職兆豐證券所屬部門
    之經理張基民、⑶證人即被告友人乙○○到庭作證，以證明本
    案款項並非被告詐欺所得之事實。惟查：
　⑴證交所108年11月13日臺證密字第1080503123號函檢送告訴人
    陳情案件查核報告，雖未查得被告有何違法情事，然該簽稿
    內亦載明，係因被告及其辯護人均以「偵查不公開」為由，
    不接受訪談，亦拒絕提出其他具體事證以供查核，故未能查
    得被告是否有違反證券交易法之情事，又有關被告是否涉嫌
    詐欺取財乙節，則非該公司權責範疇等語（見原審卷二第95
    至255頁）。又金管會108年11月15日金管證券字第10801377
    76號函檢送告訴人陳情被告涉嫌違規相關卷宗，內容僅有告
    訴人委託律師代為發陳情函及借款100萬元之合約書，而無
    金管會進一步處理之相關內容。顯見證交所及金管會並未就
    告訴人交付本案款項予被告之事實進行調查或認定，自無從
    以上開函文暨所附卷宗等件作為對被告有利之認定。
　⑵兆豐證券公司埔墘分公司107年6月20日交易處理報告表「發
    生事實」欄雖記載：告訴人至分公司表示，被告欠款800萬
    元，要求分公司主管處理等語；「處理結果」欄則記載：分
    公司主管已向告訴人確認其證券帳號交易內容，告訴人無異
    議，純粹是告訴人與被告的借貸關係等語（見原審卷二第13
    3頁）。然證人張基民於原審審理時證稱：我於107年4月16
    日在兆豐證券埔墘分公司擔任經理，交易處理報告一般是在
    客訴時要做，告訴人有向我表示被告說兆豐證券在炒作哪支
    股票，我回覆告訴人說公司不可能做這種事，若是客戶將錢
    交給營業員，由營業員以他人或自己帳戶買賣股票，依其業
    內認定，除非營業員與客戶雙方均承認，否則就會認為是單
    純的借貸關係，我只有向告訴人確認個人帳戶內之交易均為
    自己交易後，即認定雙方為借貸關係，沒有就告訴人是否直
    接將錢交給被告，由被告代為操作買賣股票一事再為探究等
    語（見本院卷㈢第157至163頁）。是以，上開交易處理報告
    表之記載，僅係證人張基民之個人主觀認定，不得以此遽認
    告訴人交予被告之金錢並非投資款。
　⑶證人乙○○於本院審理時證稱：107年5月間，我分別在中山捷
    運站及兆豐證券埔墘分公司附近與告訴人見過兩次面，第2
    次見面時，告訴人有向我表示被告借錢不還，要求我幫忙處
    理，並提出合約書、匯款單據等，告訴人當時明確表示是借
    錢，在這之前我沒有見過告訴人，對於告訴人匯款予被告之
    來龍去脈並不清楚等語（見本院卷第140至146頁）。惟證人
    乙○○於107年5月見面之前，對於被告與告訴人間自105年7月
    間至106年6月間之金錢往來狀況並無所悉，則不能排除證人
    乙○○於與告訴人第2次見面當日，因初次聽聞告訴人提及其
    與被告間先借貸、後投資及借貸轉投資等金錢往來情形，而
    與合約書上記載之借貸關係混為一談之可能。故證人乙○○之
    證詞實無從作為對被告有利之認定。
　⑷況本案告訴人匯款、轉帳如附表一所示金額，加計105年7月2
    1日100萬元之借款轉為投資款，總共831萬2,500元，金額甚
    鉅，倘屬借貸關係，雙方何以就如此鉅額之借款期限、利息
    等節，均未約定（見原審卷二第46頁），顯與一般借貸之情
    形有悖。且依證人乙○○所述，其於94年間與被告共事而相識
    ，2人長達10多年之朋友關係，復偕同被告與告訴人商談本
    案事宜，交情匪淺，然於被告經濟困頓時，被告亦僅以需繳
    交小孩學費為由，向證人乙○○借款數千至1萬元不等之金額
    （見本院卷第145頁），詎被告竟可於未說明借款用途、單
    純以有金錢需求為由（見他字卷第116頁），向案發時認識
    僅1年多、交情不深之告訴人，借貸高達800多萬元，亦與常
    情相違。是被告上開所辯，顯屬臨訟卸責之詞，難認屬實。
  ⒊辯護人雖為被告辯稱：⑴告訴人於原審審理中證稱：被告另外
    叫其做買賣，幫其炒股，其有匯款給被告，是另一本帳戶等
    語，然卻未見告訴人提出相關匯款帳戶、金額等資料，自不
    得認定告訴人係遭被告詐騙一事；⑵若被告以投資為名要求
    告訴人匯款，但雙方未約定如何分紅、何時分紅、虧損如何
    分擔，則以告訴人經營服飾店多年之社會歷練，竟多次匯款
    給被告，而未提出任何質疑，顯與常情不符；⑶告訴人匯款
    時間大多於105年，然未能提出當年度與被告之LINE對話紀
    錄，顯見告訴人對被告所為「假投資，真詐騙」之指訴，非
    為真實；⑷告訴人於原審審理時先證稱：被告未曾給付任何
    分紅，後又稱：被告於105年12月22日及同年12月26日分別
    匯款之16萬元、29萬元乃被告頭頭說要給的股票分紅等語（
    見原審卷三第18、20頁），前後不一，故告訴人所稱不可採
    云云。惟查：
  ⑴告訴人分別於附表一所示之時間，將如附表一所示之金額轉
    帳或匯款至被告國泰世華板東分行帳戶內，並將貸予被告之
    100萬元轉為投資款等情，業經本院認定如前，辯護人所指
    告訴人稱有另外匯款給被告之事，非屬檢察官起訴之犯罪事
    實，自非本案審理範圍。
  ⑵告訴人於原審審理時證稱：因被告是兆豐證券經理，且其觀
    察被告所說之股票有上漲，所以相信被告，才陸續交錢給被
    告；被告說虧了算他們頭頭的，反正是穩賺不賠等語（見原
    審卷三第17、19頁）。復佐以告訴與被告之LINE對話紀錄翻
    拍照片所示（見原審卷三第41、71、73、77、85、89、95頁
    ），告訴人亦多次傳送向被告質問「老公問了，不是11月要
    分紅怎麼沒分」、「我們什麼時候可以分」、「老公又問了
    」、「我告訴他了可能11月」、「我們月中分還是月底可以
    分到錢」、「我們那要分了嗎」、「年前會分嗎」、「你算
    一下我可以拿多少」、「匯好了嗎」、「不是今天要匯了」
    等文字訊息。堪認告訴人於案發期間，即有多次向被告探詢
    分紅之事，況投資固有其風險，且衡諸常理，分潤亦依投入
    本金之多寡及期間而有不同，則告訴人未與被告約定如何分
    紅、分紅時間等，並無何悖於常情之處。是辯護人辯稱：以
    告訴人之社會經驗，當無遭被告以投資為由詐騙之可能云云
    ，自無可採。
  ⑶前開告訴人與被告間之LINE對話紀錄翻拍照片，可見被告於1
    06、107年間持續傳送其投資團隊炒作股票、為告訴人股票
    買賣獲利及分紅等內容之訊息予告訴人，足徵告訴人匯款或
    轉帳予被告如附表一所示金額，確係用以投資股票甚明，已
    如前述。告訴人雖未提出105年間與被告之LINE對話紀錄，
    然基於上開對話內容呈現出之投資默契，可推定雙方依同一
    模式而生之金錢往來已持續一段期間，自無礙於「告訴人在
    105年9月至11月間即有將款項交予被告投資股票」之事實認
    定。
  ⑷就告訴人本案投資款項有無獲得分紅一事，告訴人於審理中
    先後所為之證述雖有不同，然依告訴人之主觀認知，「被告
    」與「被告所稱之頭頭」顯係不同主體，是告訴人所稱「被
    告未曾給付分紅」等語，亦與事實無違，當不得以此率謂告
    訴人之證述有何前後矛盾之處。
  ⒋被告及辯護人另辯稱：被告已分別於如附表二各編號所示之
    時間，返還告訴人如附表二各編號所示之金額云云。惟查：
  ⑴附表二編號1至6部分：
    依被告與告訴人於105年7月21日簽立之合約書時，約定被告
    每月21日發放17,500元，一共存入利息為21萬元整（見他字
    卷第11頁），佐以告訴人陳述如附表二編號1至6所示金額（
    合計112,500元）為被告依上開合約書給付之存款利息，有
    告訴人108年9月12日刑事陳報狀暨告訴人安泰銀行存摺內頁
    影本可參（見原審卷二第27至37頁），復核與被告供稱：是
    我提議並約定利息每月17,500元，我一共付了12萬多元的利
    息等語（見他字卷第115頁），兩者金額大致相符。是以，
    如附表二編號1至6所示金額應屬被告於105年7月21日向告訴
    人借款100萬元所支付之利息無訛，而非被告返還之借款甚
    明。
  ⑵附表二編號7、8部分：
　　被告雖分別於105年12月22日、26日匯款16萬元、29萬元予
    告訴人，然此為被告誆騙告訴人繼續投資之詐術，業經本院
    認定如前，亦非被告返還之借款。
  ⑶附表二編號9部分：
　　依告訴人與被告間之LINE對話紀錄翻拍照片所示，被告於10
    6年2月23日傳送：「姐姐早」、「我轉錯帳號了」、「轉50
    00到你安泰」、「你把錢轉到台薪（應為「台新」之誤）」
    、「對不起，我太忙了」、「弄錯了」等訊息予告訴人，告
    訴人亦回稱「好」，並在匯款後將匯款單拍照傳送予被告等
    情（見原審卷三第41頁），足見被告係誤將附表二編號9所
    示款項匯入告訴人帳戶，告訴人隨即將之匯回被告帳戶，是
    以，如附表二編號9所示之5,000元並非被告返還告訴人之款
    項甚明。
  ⑷附表二編號10至12部分：
    告訴人於原審審理時證稱：我向被告要求返還800多萬元後
    ，被告才分別於如附表二編號10至12所示之時間，各搪塞給
    我2萬元等語（見原審卷三第20、21頁）。從而，如附表二
    編號10至12所示合計6萬元，僅係被告於事後遭告訴人催討
    所返還之部分款項，尚無從以此反推被告並無本件詐欺取財
    之犯行。
　⒌辯護人另聲請調閱告訴人所有的股票交易紀錄及相關資料，
    以證明告訴人長期做股票，並非一般智識薄弱之人云云。惟
    查，本件被告確實有以如事實欄一所載之方式對告訴人施詐
    ，業據本院認定如前，故此部分證據已無調查之必要，附此
    敘明。
  ㈥綜上所述，被告確實有如事實欄一所載、對告訴人施用詐術
    ，致告訴人陷於錯誤，交付如附表一所示款項及將100萬元
    借貸轉為投資款之詐欺取財行為，被告及辯護人所辯上情，
    均不可採，本案事證明確，被告之犯行堪予認定。
三、論罪：
  ㈠核被告所為，係犯刑法第339條第1項之詐欺取財罪。
  ㈡被告施用詐術，使告訴人陸續給付如附表一所示之款項外，
    並同意將先前之100萬元借貸轉為投資，顯係基於詐騙告訴
    人財產之單一犯意下所為，且時間密接，各行為間之獨立性
    極為薄弱，在刑法評價上，以視為數個舉動之接續施行，合
    為包括之一行為予以評價較為合理，屬接續犯，應論以一罪
    。
四、上訴之判斷：
  ㈠原審以被告犯罪事證明確，予以論罪科刑，固非無見。惟查
    ：
　⒈刑罰之量定，固屬法院自由裁量之職權行使，惟刑事審判之
    量刑，旨在實現刑罰權之分配的正義，故法院對科刑判決之
    被告量刑，應符合罪刑相當原則，使罰當其罪，以契合人民
    之法律感情。此所以刑法第57條明定科刑時應審酌一切情狀
    ，尤應注意該條所列各款情形，以為科刑輕重之標準，並應
    受比例原則與平等原則等一般法律原則之支配，以期達成客
    觀上之適當性、相當性與必要性之價值要求。若違反比例原
    則、平等原則時，自有濫用裁量權之違法。本件被告於犯罪
    後毫無悔意，詐欺取得財產達831萬2500元，事後僅返還告
    訴人如附表二編號10至12所示合計6萬元之款項，且迄今仍
    未能與告訴人達成和解以賠償損害，原審僅判處被告有期徒
    刑1年，實難認足以達成客觀上之適當性、相當性與必要性
    等價值要求，即與比例原則相悖，容有未洽。
　⒉原判決理由欄認被告如附表二編號7、8所示金額為被告施用
    詐術之手段，並非被告給予告訴人之投資分紅（見原判決第
    8頁第12至27行、第9頁第20至23行），然於沒收部分卻又認
    性質上仍屬被告返還予告訴人之投資款（見原判決第11頁第
    11、12行），前後矛盾；且沒收制度之目的既係為剝奪不法
    利得，即無庸扣除犯罪成本，於計算被告本案犯罪所得時，
    不應將附表二編號7、8所示金額予以扣除，故被告犯罪所得
    共計831萬2,500元（計算式：100萬元【借款轉投資部分】＋
    731萬2,500元【附表一所示合計金額】），除被告案發後有
    返還告訴人如附表二編號10至12所示款項6萬元應予扣除外
    ，餘均應依刑法第38條之1第1項前段、第3項規定，諭知沒
    收及追徵，原審誤將附表二編號7、8所示金額予以扣除，亦
    有未合。
　㈡被告提起上訴，仍執前詞否認犯罪，業據本院論駁如前，固
    無理由。然檢察官以原判決量刑過輕為由，提起本件上訴，
    則屬有理由，且原判決亦有上開可議之處，自應由本院予以
    撤銷改判。
五、科刑及沒收：　
  ㈠爰以行為人之責任為基礎，審酌被告不思以正當途徑賺取財
    物，竟利用其為證券從業人員身分，以上開詐術對告訴人行
    騙，致告訴人受有金額高達831萬2,500元之鉅額財產損害，
    且被告犯罪後未見悔意，除返還告訴人如附表二編號10至12
    所示之6萬元外，迄今仍未能與告訴人達成和解，以彌補告
    訴人之損失，態度難認良好，兼衡被告自陳專科畢業之智識
    程度、目前以打工為業、育有兩名未成年子女之家庭經濟狀
    況（見本院卷第138頁）暨其犯罪動機、目的、手段、素行
    等一切情狀，改量處如主文所示之刑。
  ㈡沒收部分：
  ⒈按犯罪所得，屬於犯罪行為人者，沒收之。前2項之沒收，於
    全部或一部不能沒收或不宜執行沒收時，追徵其價額。宣告
    前2條之沒收或追徵，有過苛之虞、欠缺刑法上之重要性、
    犯罪所得價值低微，或為維持受宣告人生活條件之必要者，
    得不宣告或酌減之。刑法第38條之1第1項前段、第3項、第3
    8條之2第2項均有明文。
  ⒉查被告雖有匯款附表二各編號所示金額予告訴人，惟附表二
    編號1至6所示款項均屬100萬元借款之利息，而附表二編號7
     至8所示款項則為被告用以詐欺告訴人之手段之一，應屬犯
    罪成本，附表二編號9所示款項，告訴人已匯回予被告，均
    非被告返還予告訴人之分紅或投資款，僅附表二編號10至12
    部分，係被告犯罪後，經告訴人多次催討後，返還予告訴人
    之部分款項，業據告訴人於原審審理時證述在卷（見原審卷
    三第20、21頁），俱如前述。是被告此部分已賠付告訴人，
    如仍諭知沒收此部分犯罪所得，容有過苛之虞。從而，本案
    被告之犯罪所得共計831萬2,500元（計算式：100萬元【借
    款轉投資部分】＋731萬2,500元【附表一所示合計金額】）
    。因被告於案發後歸還如附表二編號10至12所示之款項（共
    計6萬元）予告訴人，依刑法第38條之2第2項規定予以酌減
    後，堪認被告應沒收之本案犯罪所得825萬2,500元（計算式
    ：831萬2,500元－6萬元＝825萬2,500元），且未扣案，應依
    刑法第38條之1第1項前段、第3項規定，宣告沒收，於全部
    或一部不能沒收或不宜執行沒收時，追徵其價額。
據上論斷，應依刑事訴訟法第369條第1項前段、第364條、第299
條第1項前段，判決如主文。
本案經檢察官黃柏翔偵查起訴，檢察官孟令士提起上訴，檢察官
曾文鐘到庭執行職務。
中　　華　　民　　國　　109 　年　　8 　　月　　26　　日
                  刑事第十五庭  審判長法　官  劉興浪
  　　　　　　　　　　　　　　　　　　法　官  陳信旗
  　　　　　　　　　　　　　　　　　　法　官  林怡秀
以上正本證明與原本無異。
不得上訴。
                                      書記官  陳采薇
中　　華　　民　　國　　109 　年　　8 　　月　　26　　日
附錄：本案論罪科刑法條全文　　　　　　　　　　　　　　　
中華民國刑法第339條：
（普通詐欺罪）
意圖為自己或第三人不法之所有，以詐術使人將本人或第三人之
物交付者，處5年以下有期徒刑、拘役或科或併科50萬元以下罰
金。
以前項方法得財產上不法之利益或使第三人得之者，亦同。
前二項之未遂犯罰之。
附表一：
編號 時間 金額（新臺幣）  1 105年9月19日 45萬元  2 105年9月21日 20萬元  3 105年10月4日 135萬元  4 105年10月13日 70萬元  5 105年10月17日 30萬元  6 105年11月9日 200萬元  7 105年11月29日 196萬元  8 106年6月9日 3,525元   34萬8,975元 上開金額共計731萬2,500元。   
附表二：
編號 時間   金額（新臺幣）  1 105年7月21日 1萬7,500元  2 105年8月19日 1萬7,500元  3 105年9月21日 1萬7,500元  4 105年11月10日 2萬元  5 105年11月11日 2萬元  6 105年12月9日 2萬元  7 105年12月22日 16萬元  8 105年12月26日 29萬元  9 106年2月23日 5,000元  10 107年5月某日 2萬元  11 107年8月31日 2萬元  12 107年9月28日 2萬元